臺灣高等法院刑事裁定
111年度毒抗字第730號
抗  告  人
即  被  告  蔡欣展




上列抗告人即被告因聲請施以強制戒治案件，不服臺灣新北地方
法院中華民國111年7月14日裁定（111年度毒聲字第818號），提
起抗告，本院裁定如下：
    主  文
抗告駁回。
    理  由
一、原裁定意旨略以：抗告人即被告甲○○（下稱被告）因施用第
    二級毒品案件，經臺灣新北地方法院以110年度毒聲字第197
    3號裁定令入觀察、勒戒後，經法務部○○○○○○○○附設勒戒處
    所判斷「有繼續施用毒品傾向」等情，有上開裁定及法務部
    ○○○○○○○○附設勒戒處所有無繼續施用毒品傾向證明書、評估
    標準紀錄表在卷可稽。是以，檢察官聲請令被告入戒治處所
    施以強制戒治者，合乎上開規定，自應准許。爰依毒品危害
    防制條例第20條第2項之規定，裁定被告令入戒治處所強制
    戒治，其期間為6個月以上，至無繼續強制戒治之必要為止
    ，但最長期間不得逾1年等語。
二、抗告意旨略以：
　㈠受觀察、勒戒人數眾多，評估人員僅憑2至3分鐘即完成評估
    報告，未詳細詢問及做臨床實務，足認評估過程過於草率粗
    糙、明顯有失客觀性；又評估標準竟將過去的前科列入分數
    計算，然前科均已執行完畢，再列入計算對被告顯有不公、
    侵害被告之權益。
　㈡被告於觀察、勒戒期間，恪守勒戒所內規定，安分守己、反
    省思過，無任何違規紀錄，亦無藥物依賴，家人亦有會客、
    寄信關心，被告入所前從事室內裝潢、工作穩定有固定收入
    ，生活規律作息正常；又被告未婚妻因受腎臟疾病之苦，被
    告希望能早日出所，協助未婚妻完成器官移植，避免洗腎所
    帶給身體之傷害。請法官斟酌上情，撤銷原裁定，讓被告早
    日回家陪伴家人及未婚妻云云。
三、按觀察、勒戒後，檢察官或少年法院（地方法院少年法庭）
    依據勒戒處所之陳報，認受觀察、勒戒人有繼續施用毒品傾
    向者，檢察官應聲請法院裁定或由少年法院（地方法院少年
    法庭）裁定令入戒治處所強制戒治，其期間為6個月以上，
    至無繼續強制戒治之必要為止，但最長不得逾1年，毒品危
    害防制條例第20條第2項定有明文。次按有無繼續施用毒品
    傾向之評估標準，並非完全以受勒戒人勒戒後之結果為準，
    勒戒前之各種情況，仍應作為評估之依據。依勒戒處所評分
    說明手冊規定，係以前科紀錄與行為表現、臨床評估、社會
    穩定度，三項合併計算分數，每一大項皆有靜態因子與動態
    因子。而關於有無繼續施用毒品傾向之評估標準，法務部業
    於民國110年3月26日以法矯字第11006001760號函修正頒布
    「有無繼續施用毒品傾向評估標準紀錄表」、「有無繼續施
    用毒品傾向評估標準評分說明手冊」，上開評分說明手冊載
    明判定之原則：「受觀察勒戒人入所後，經過2週時間的觀
    察、勒戒，由處所及醫療人員依據其各項紀錄、資料及觀察
    勒戒期間之行為表現，加以評分。在勒戒人入所4至6週後，
    可再做一次評估以做必要之評分修正。每一大項皆有靜態因
    子與動態因子。先以靜態因子分數評分，靜態因子分數總分
    在60分（含）以上為『有繼續施用毒品傾向』；60分以下，與
    動態因子分數相加，如果總分在60分（含）以上，為『有繼
    續施用毒品傾向』」，又評估標準紀錄表及說明手冊中「前
    科紀錄與行為表現」之第1題及第3題之計分方式修正如下(
    餘無修正)：㈠第1項「毒品犯罪相關司法紀錄」：計分方式
    修正為每筆(次)5分，總分上限為10分；㈡第3項「其他犯罪
    相關紀錄」：計分方式修正為每筆(次)2分，總分上限為10
    分。是被告有無繼續施用毒品傾向，係依具體個案之臨床實
    務及相關事證等情綜合判定，有其相當之專業依據及標準，
    且涉及專門醫學，又衡酌強制戒治之目的，係為協助施用毒
    品者戒斷毒品之心癮及身癮所為之一種保安處分類型，而該
    評估標準係將與判斷有無繼續施用傾向之相關因素加以列舉
    及量化，適用於每一位受觀察、勒戒處分之人，具一致性、
    普遍性、客觀性，以利執法者判定受勒戒人有無繼續施用毒
    品傾向，倘其評估由形式上觀察，無擅斷或濫權等明顯不當
    情事，法院應予尊重。
四、經查：
  ㈠被告經法務部○○○○○○○○附設勒戒處所醫療人員以上開新修正
    之「有無繼續施用毒品傾向評估標準評分說明手冊」、「有
    無繼續施用毒品傾向評估標準紀錄表」，所為評分結果：
  1.前科紀錄與行為表現部分合計為為20分（(1)靜態因子分數
    ：①毒品犯罪相關司法紀錄為「2筆」（5分/筆，上限10分）
    計10分；②首次毒品犯罪年齡為「31歲以上」計0分；③其他
    犯罪相關紀錄為「無」（2分/筆，上限10分）計0分；④入所
    時尿液毒品檢驗為「多種藥品反應」計10分，以上合計為20
    分。(2)動態因子分數：所內行為表現為「無違規」，計0分
    ）。
  2.臨床評估部分合計為41分（(1)靜態因子分數：①多重毒品濫
    用為「有多重毒品濫用，種類：海洛因、安非他命」計10分
    ；②合法物質濫用為「有，種類：菸」（每種2分）計2分；③
    使用方式：「有注射使用」計10分；④使用年數為「超過一
    年」計10分，以上合計為32分。(2)動態因子分數：①精神疾
    病共病（含反社會人格）為「疑似insomnia（LDM.BZV）」
    計5分；②臨床綜合評估（含病識感、動機、態度、就醫意願
    ）為「中度」計4分，以上合計為9分）。
  3.社會穩定度部分合計為5分（(1)靜態因子分數：①工作為「
    全職工作：室內裝潢」計0分；②家庭：家人藥物濫用為「有
    」計5分。(2)動態因子分數：家庭：①入所後家人是否訪視
    為「有」計0分；②出所後是否與家人同住為「是」計0分）
    （前開「家庭」3項合計之上限為5分）。
  4.以上1.至3.合計共66分，經評定為「有繼續施用毒品傾向」
    等情，有法務部○○○○○○○○附設勒戒處所111年6月24日出具之
    有無繼續施用毒品傾向證明書及評估標準紀錄表各1份（見
    毒偵3577卷第46至47頁）在卷可稽。
　㈡上開綜合判斷之結果，係該所相關專業知識經驗人士，於被
    告觀察、勒戒期間，依其本職學識就被告之前科紀錄及行為
    表現、臨床評估及社會穩定度等因素所為之綜合判斷，具有
    科學驗證所得之結論，且由形式上觀察，並無擅斷或濫權等
    明顯不當之情事。再者，毒品危害防制條例規定強制戒治之
    目的，既係針對因施用毒品成癮者，此處尚非僅指身癮者，
    心癮者尤其為甚，其難以戒絕斷癮，致再犯率偏高，故有持
    續收容於戒治處所施以強制戒治之必要，是該條例第20條第
    2項關於強制戒治之規定，係屬強制規定，只要觀察、勒戒
    後，經評定受觀察、勒戒人有繼續施用毒品傾向者，檢察官
    即應聲請法院裁定受觀察、勒戒者令入戒治處所強制戒治。
    是以，本件被告前經原審法院裁定令入勒戒處所施以觀察、
    勒戒，既經依新修正之上開評估標準紀錄表、手冊為專業評
    估有繼續施用毒品傾向，無法戒斷毒癮，自有依法再施以強
    制戒治之必要。
　㈢被告所辯不可採之理由
　⒈衡酌其「毒品犯罪相關司法紀錄」、「其他犯罪相關紀錄」
    等，僅係供醫師判斷有無戒癮動機的參考之一，並非認定有
    無繼續施用毒品傾向之唯一標準，此可從前揭動、靜態因子
    分析可知；且毒品危害防制條例所規定之觀察、勒戒或強制
    戒治處分，其立法意旨在幫助施用毒品者戒除毒癮，該處分
    之性質非為懲戒行為人，而係為消滅受處分人再次施用毒品
    之危險性，目的係在戒除行為人施用毒品身癮及心癮之措施
    ，故觀察、勒戒之執行，其重點在「評估」應否受強制治療
    之可能性，並依其結果有不起訴處分之優遇，亦係提供被告
    改過自新之機會，縱以被告前科紀錄作為判斷有無繼續施用
    傾向之標準，並無抗告意旨所指侵害被告權益問題，被告所
    辯，自不足採。
　⒉被告所稱無藥物濫用、家人亦有會客、入所前從事室內裝潢
    、工作穩定等情，核諸上開評估標準紀錄表中與之相關項目
    所計分數均為0分，並無影響判斷被告有無繼續施用毒品傾
    向之結果。
　⒊至被告所陳未婚妻罹患腎臟疾病，希望早日出所陪伴云云，
    固值同情，然核與其是否施用毒品成癮而有繼續施用毒品傾
    向之判斷無涉，無從執為免除強制戒治之理由。
五、綜上，依卷內事證所示，足認本案檢察官依上開法務部○○○○
    ○○○○附設勒戒處所提出前開有無繼續施用毒品傾向證明書及
    評估標準紀錄表等，認被告確有繼續施用毒品傾向，應送戒
    治處所施以強制戒治，而向原審法院提出聲請，並無違反正
    當程序，亦難認有裁量怠惰或濫用情事。原審法院依憑卷內
    之專業評估意見，認檢察官聲請裁定被告入戒治處所強制戒
    治，其期間為6個月以上至無繼續強制戒治之必要止，但最
    長不得逾1年，核無違誤。被告猶執前詞，指摘原裁定不當
    ，請求撤銷原裁定，並無理由，應予駁回。
據上論斷，應依刑事訴訟法第412條，裁定如主文。
中　　華　　民　　國　　111 　年　　8 　　月　　22　　日
                  刑事第十二庭  審判長法　官  陳如玲
                                      法　官  魏俊明
                                      法　官  蔡如惠
以上正本證明與原本無異。
不得再抗告。
                                      書記官  宗志強
中　　華　　民　　國　　111 　年　　8 　　月　　22　　日